【裁判字號】    98,台上,3708
【裁判日期】    980701
【裁判案由】    違反貪污治罪條例等罪
【裁判全文】
最高法院刑事判決            九十八年度台上字第三七０八號
上  訴  人  台灣高等法院檢察署檢察官
上  訴  人
即  被  告  乙○○
被      告  甲○○
上列上訴人等因被告等違反貪污治罪條例等罪案件，不服台灣高
等法院中華民國九十七年一月九日第二審更審判決（九十六年度
上更(一)字第五七二號，起訴案號：台灣台北地方法院檢察署九十
年度偵字第一五二０九號），提起上訴，本院判決如下：
    主  文
原判決關於乙○○、甲○○部分撤銷，發回台灣高等法院。
    理  由
本件原判決認定緣凱群營造股份有限公司（下稱凱群公司）向前
台灣省政府交通處鐵路管理局（下稱鐵路局，原判決誤載為「台
灣鐵路管理局」）承包「基隆區○○○路平交道整修及噴泥改善
工程」後，將該工程轉包予上訴人即被告乙○○，乙○○為使該
工程經辦人即鐵路局台北工務段工務員洪明正在經辦、驗收等職
務上給予方便，於民國八十五年四、五月間某日，交付新台幣（
下同）六萬元之賄賂予洪明正。嗣竟於台灣台北地方法院八十六
年度訴字第一九七二號洪明正被訴瀆職案件審理時，於九十年三
月二十九日審理期日，供前具結，就此與案情有重要關係之事項
，虛偽陳述稱：「那是我向洪明正借款的錢，因為當時我要發工
資而錢不夠，當時洪明正看到我做的不是很好，是同情我，認為
他以前同事的兒子做的這個樣子，所以才借錢給我的，是透過謝
永安借給我的」等犯行，因而撤銷第一審關於乙○○部分之科刑
判決，改判仍論處乙○○偽證罪刑，並依中華民國九十六年罪犯
減刑條例予以減刑。原判決另以：公訴意旨略以被告甲○○於擔
任鐵路局工務處處長時，明知凱群公司承包之「改善台中站為示
範車站工程」，得標時採光罩工程款八百五十四萬六千六百十四
元，係包括施作三十四個採光罩，而採光罩分析表僅係誤繕為十
八個，亦明知凱群公司以七百五十萬元（含稅）轉包予壯觀不鏽
鋼有限公司承作，仍有利潤可得，竟於凱群公司就該工程連同採
光罩部分辦理變更工程項目及追加減預算事宜時，與鐵路局台中
工務段幫工程司陳再旺基於共同之犯意聯絡，同意核轉呈局長核
准辦理，嗣並掌握及主導上開事項，且指示陳再旺於八十五年四
月二十六日辦理現場會勘後，再與建築師陳信宏協議予以變更，
從舊設計減十個採光罩（計減少五百二十一萬六千六百十五元）
，復重新追加二十五個採光罩（追加一千一百二十三萬零一百元
），總共追加採光罩及其他相關設施等工程金額一千四百五十六
萬零一百元，致使凱群公司僅採光罩部分即多得利六百零一萬三
千四百八十六元等情，因認甲○○涉犯貪污治罪條例第四條第一
項第三款之公務員經辦工程浮報價額罪嫌。經審理結果，認不能
證明犯罪，因而維持第一審諭知甲○○無罪部分之判決，駁回檢
察官此部分在第二審之上訴，固非無見。
惟查：(一)、審理事實之法院，對於案內與待證事實有重要關係且
屬依法應調查之證據，如未依法調查或雖已調查而未調查明白，
即與證據未經調查無異，如率行判決，其判決當然為違背法令。
按乙○○始終否認偽證犯行，辯稱其與洪明正本為舊識，其於八
十四年十月間向洪明正借款十萬元，經洪明正指示向謝永安取款
，上述之六萬元係清償部分借款，並非賄賂，亦無偽證案犯行等
語。其所稱之借款情節，核與證人洪明正、謝永安證述之主要情
形，尚屬相符。原判決雖以渠等所述細節不符，及謝永安於法務
部調查局北部地區機動工作組詢問時，陳稱未經手乙○○與洪明
正間之借款事宜等由，而認乙○○、洪明正、謝永安所述不足採
信（見原判決理由壹、二、(三)，原判決第四至五頁）。然查洪明
正陳稱其囑託謝永安墊借十萬元與乙○○後，已先將款項歸還謝
永安等語，而洪明正確於八十四年十二月二十九日匯款十萬元至
謝永安經營之本山營造有限公司帳戶內，有中國國際商業銀行國
內匯款申請書影本可稽（見八十五年度偵字第一六三七０號影印
卷第一一三頁，及第一審卷(一)第九十二頁），洪明正所述似非全
然無據。而原判決對洪明正何以匯款十萬元予謝永安？洪明正與
謝永安間有無其他之金錢往來？該筆匯款之真正用途為何？均未
調查釐清，遽行判決，自嫌率斷。(二)、刑法第一百六十八條之偽
證罪，係以證人、鑑定人、通譯於執行審判職務之公署審判時或
於檢察官偵查時，於案情有重要關係之事項，供前或供後具結，
而為虛偽之陳述為構成要件；所謂於案情有重要關係之事項，係
指該事項之有無，足以影響於裁判之結果，有使裁判陷於錯誤之
危險者而言。刑事訴訟法第一百八十一條規定：「證人恐因陳述
致自己或與其有前條第一項關係之人受刑事追訴或處罰者，得拒
絕證言」。此項規定旨在免除證人陷於抉擇控訴自己或與其有一
定身分關係之人犯罪，或因陳述不實而受偽證之處罰，或不陳述
而受罰鍰處罰等困境。證人此項拒絕證言權與被告之緘默權同屬
不自證己罪之特權，為確保證人此項權利，刑事訴訟法第一百八
十六條第二項規定法官或檢察官有告知證人得拒絕證言之義務；
如法官或檢察官未踐行此項告知義務，而逕行告以具結之義務及
偽證之處罰，並命朗讀結文後具結，將使證人陷於前述抉擇困境
，無異侵奪證人此項拒絕證言權，有違證人不自證己罪之原則。
該證人於此情況下所為之具結程序即有瑕疵，為貫徹上述保障證
人權益規定之旨意，自應認其具結不生合法之效力，縱其陳述不
實，亦不能遽依偽證罪責論擬。本件乙○○於台灣台北地方法院
八十六年度訴字第一九七二號洪明正被訴瀆職案件審理時，雖經
法院以證人身分傳喚到庭作證，並經法官諭知具結之義務及偽證
之處罰具結後作證，惟依該訊問筆錄所載（見偵字第一五二０九
號卷四第五十五至六十四頁），法官於命乙○○作證時，並未依
法告以得拒絕證言。而依該案法官對乙○○所為「你是否因編號
十工程施工品質有問題怕驗收不能通過，而向凱群公司借六萬元
送洪明正？」之訊問內容以觀，乙○○之陳述內容如何，除關係
洪明正有無對於違背職務上之行為受賄罪，或對於職務上之行為
受賄罪之判斷外，就乙○○本身而言，對公務員職務上之行為交
付賄賂，固不成立犯罪，然對公務員違背職務之行為交付賄賂，
則係犯貪污治罪條例第十一條第一項之罪，其自有因而遭受刑事
追訴或處罰之危險，然法官竟未將該項權利依法告知，則乙○○
上開具結後所為之陳述，縱有不實，惟其所為之具結是否合法有
效，能否令負偽證刑責，似非無斟酌之餘地。乃原審對於上述案
件之法官於以證人之身分訊問乙○○時，有無告知乙○○得拒絕
證言之義務，及其未告知上開權利時，所踐行之訴訟程序是否適
法等情，悉未論斷說明，判決理由亦嫌不備。(三)、判決書所載理
由前後齟齬，即屬判決所載理由矛盾，依刑事訴訟法第三百七十
九條第十四款規定，其判決當然違背法令。本件原判決關於甲○
○部分，原判決於論述甲○○參與八十五年四月十六日變更設計
現場會勘會議情形時，先依據證人梁純識、張新民之陳述，及梁
純識所提當日之火車票暨傳票影本等證據資料，認定梁純識有到
場參與該次會勘（見原判決理由參、四、(四)、1.，原判決第十七
頁倒數第十三行至倒數第六行）。繼又謂梁純識當日並未到場參
與該次會勘會議，並進而論述梁純識於第一審所為關於會勘前與
甲○○見面洽談等相關證言，均與事實不符，而不足採信云云（
見原判決理由參、五，原判決第二十至二十二頁）。就證人梁純
識有無參與上述現場會勘會議之同一事實，以及梁純識所為相關
證言之憑信性如何所為之判斷，所載理由前後齟齬，揆諸上揭說
明，自有判決所載理由矛盾之違法。以上或為檢察官對甲○○上
訴意旨及乙○○上訴意旨所指摘，或為本院得依職權調查之事項
，應認原判決關於乙○○、甲○○部分仍有撤銷發回更審之原因
。
據上論結，應依刑事訴訟法第三百九十七條、第四百零一條，判
決如主文。
中    華    民    國  九十八  年    七    月    一    日
                      最高法院刑事第五庭
                          審判長法官  陳  正  庸
                                法官  賴  忠  星
                                法官  林  秀  夫
                                法官  宋      祺
                                法官  陳  祐  治
      本件正本證明與原本無異
                                      書  記  官
中    華    民    國  九十八  年    七    月    九    日
                                                    M


司法院資訊處製作；財團法人民間司法改革基金會備份。
